【裁判字號】    90,訴,269
【裁判日期】    901023
【裁判案由】    分割共有物
【裁判全文】
臺灣彰化地方法院民事判決  九十年度訴字第二六九號
    原      告  甲○○
    被      告  丙○○
                丁○○
    共      同  黃精良律師
    複  代理人  乙○○
右當事人間請求分割共有物事件，本院判決如左：
    主      文
兩造共有坐落彰化縣大村鄉○○段小三角潭小段一五０地號、地目田、面積０．０七
二七公頃土地其分割方法，如附圖案所示Ａ部分面積０．０三五六公頃分歸原告取得
，Ｂ部分面積０．０一八五公頃分歸被告丙○○取得，Ｃ部分面積０．０一八六公頃
分歸被告丁○○取得；同地段一五０之一地號、地目田、面積０．０七一八公頃土地
其分割方法，如附圖案所示甲部分面積０．０三六七公頃分歸原告取得，乙部分面積
０．０一七六公頃分歸被告丙○○取得，丙部分面積０．０一七五公頃分歸被告丁○
○取得。
被告丁○○應提出新台幣伍佰參拾元，以補償原告新台幣參佰壹拾伍元，補償被告丙
○○新台幣貳佰壹拾伍元。
訴訟費用由被告丙○○、丁○○各負擔四分之一，其餘由原告負擔。
    事      實
甲、原告方面：
  一、聲明：如主文第一項、第二項所示。
  二、陳述：坐落彰化縣大村鄉○○段小三角潭小段一五０及一五０之一地號、地目
      均為田、面積各為０．０七二七及０．０七一八公頃之二筆土地，為兩造所共
      有，應有部分原告為四分之二，被告丙○○、丁○○各為十二分之三，兩造間
      分別就共有土地不能協議分割，又無因物之使用目的不能分割，或約定不分割
      之情形，為此訴請原物分割，並提出附圖所示之分割方案（即員林地政事務所
      收件日期及文號九十年五月三日第０五八五號複丈成果圖）。原告所有之房屋
      位於臨系爭土地北側較近之同地段一三九地號土地上，且系爭土地上原告亦均
      種植有農作物，故希望分配於系爭土地之北側。
  三、證據：提出地籍圖謄本、土地登記簿謄本各一份及照片四幀為證，並聲請勘驗
      現場及測量，及鑑定系爭土地依原告之方案分割後各筆土地價值與應互相補償
      之差額。
乙、被告方面：
  一、聲明：原告之訴駁回。
  二、陳述：因被告所種植之農作物大部分位於土地之北側，且系爭土地之北側緊鄰
      一寺廟之停車場空地，出入較方便，亦希望分配於系爭土地之北側。
  三、證據：提出分割方案（即員林地政事務所收件日期及文號九十年六月二十一日
      第０八一七號複丈成果圖），並聲請鑑定系爭土地依被告之方案分割後各筆土
      地價值與應互相補償之差額。
    理      由
一、本件原告主張坐落彰化縣大村鄉○○段小三角潭小段一五０及一五０之一地號、
    地目均為田、面積各為０．０七二七及０．０七一八公頃之二筆土地，為兩造所
    共有，應有部分原告為四分之二，被告丙○○、丁○○各為十二分之三等情，業
    據其提出土地登記簿謄本為證，且為被告所不爭執，自堪信為真實。兩造間既無
    不分割之約定，亦無因物之使用目的不能分割之情形，就分割方法又不能達成協
    議，從而原告訴請裁判分割，揆諸民法第八百二十三條第一項前段規定，核無不
    合，應予准許。
二、查系爭之一五０地號土地東側臨大溪路，系爭二筆土地均以大溪路為主要出入幹
    道，往西可銜接目前尚未完成之東西向快速道路，往東至大村鄉市中心，往南至
    埔心、溪湖等地，往北至秀水、花壇等地，出入需自備車輛，交通狀況尚可，土
    地上目前種植檳榔樹等情，此有財團法人中華民國企業技術鑑定委員會九十年八
    二月二十日（90）鑑估立字第07007號鑑定報告書（第十頁）在卷可稽。又系爭
    土地上並無建物，且南北兩側兩造均有種植農作物，惟兩造均希望分割後分配於
    系爭土地之北側，原由即係因系爭土地之北側緊鄰一寺廟之空地停車場，出入較
    方便，此為兩造所自承，惟臨系爭土地北側為他人所屬之土地，將來是否移作他
    用尚無可知，且附近土地之狀況並非在訟爭土地分割方法考量之範圍內。按法院
    定分割方法時，必須考量兩造之利益、意願，由土地上建物現況、各共有人原使
    用位置、分割後各共有人分得土地之方整及利用價值，予以衡量。系爭土地上既
    無建物，兩造於土地上各部分亦均有使用，因此就兩造所提出之理由均無法認定
    應由何造分配於土地北側要屬可採。
三、再按法院裁判分割共有物，除應斟酌各共有人之利害關係，及共有物之性質外，
    尚應斟酌共有物之價格，倘共有人中有不能按其應有部分受分配，或所受分配之
    不動產，其價格不相當時，應認有民法第八百二十四條第三項之共有人中有不能
    按其應有部分分配之情形，法院即得命以金錢補償之。本件依前揭方法分割後，
    雖各共有人均依應有部分比例分配系爭土地，然由於位置不同，價值尚有差距，
    宜以金錢相互補償，經本院函請財團法人中華民國企業技術鑑定委員會鑑定相互
    補償價額，其鑑定結果認：(一)面臨大溪路之路線價為每坪新台幣（下同）一萬二
    千元；(二)路線價為臨路縱深三十公尺內，逾三十公尺未達六十公尺為第一遞減率
    之地段，價格為每坪一萬一千四百元；路線價為臨路縱深三十公尺內，逾六十
    公尺未達九十公尺為第二遞減率之地段，其價格為每坪一萬零八百三十元，此有
    前開鑑定報告書附卷可按。本院審酌該份鑑定書係考量當地里鄰環境、交通情況
    、公共設施、使用現況、經濟發展及房地產交易現況等因素，及報告之說明：「
    為求適當之評鑑，本研究除參酌市場、收益等資料中選擇數個類似之案例，並參
    考影響本研究土地價值因素與形成之因素：1.臨街寬度2.臨街之街寬3.使用效率
    4.交通情況5.里鄰環境6.發展性7.期日修正8.加權指數．．．等，再以替代原則
    作為比較分析」，認其鑑定結果，堪予採信，依此就原告所提出之如附圖所示之
    分割方案（即鑑定報告書之方案一），被告丁○○應提出五百三十元，補償原告
    三百十五元，補償被告丙○○二百十五元，而就被告所提之分割方案（即鑑定報
    告書之方案二），原告則應提出四千一百五十三元，補償被告丙○○一千四百五
    十八元，補償被告丁○○二千六百九十五元，因此參酌此鑑定結果，應以互為補
    償之金額為低者較接近原物分割之精神，故本院審酌上情認如附圖案所示分割方
    案即原告所提之方案，分割後各筆土地較為方整，有利日後土地利用，應足採用
    ，乃爰判決如主文第一項所示，並以此方案計算互相補償金額如主文第二項所示
    。
四、又本件係因分割共有物而涉訟，被告之行為可認按當時之訴訟程度為伸張或防禦
    權利所必要，故由勝訴之原告亦負擔一部分訴訟費用，併此敘明。
五、結論：原告之訴為有理由，依民事訴訟法第八十一條第二款，判決如主文。
中      華      民      國    九十      年      十      月     二十三   日
                                        民事第一庭
~B法      官  黃倩玲
右為正本係照原本作成。
如對本判決上訴，應於判決送達後二十日內向本院提出上訴狀。
~B法院書記官  田慧賢
中      華      民      國    九十      年      十      月     二十三   日


司法院資訊處製作；財團法人民間司法改革基金會備份。
